---
title: "데이터 이해를 바탕으로 한 해석 가능한 GAM 모형"
author: "sukhyun kwon"
date: '2020 6 28'
output: html_document
---

```{r setup, include=FALSE}
knitr::opts_chunk$set(echo = TRUE)
```
```{r echo=FALSE, message=FALSE, warning=FALSE}
library(mgcv); library(reshape2); library(plotly)
source('/home/sukhyun/project/bike_sharing_demand/R/data_cleansing.R')
source('/home/sukhyun/project/bike_sharing_demand/R/functions.R')
```

# 데이터 탐색
데이터 이해를 위한 그림, 기초 통계
<br>  
```{r, echo=FALSE, fig.width=12, fig.height=4}
par(mfrow = c(1,3))
for (i in c('casual', 'registered', 'count')) {
  m <- round(mean(dat_tr[[i]]))
  v <- round(var(dat_tr[[i]]))
  m <- paste('mean :', m)
  v <- paste('var :', v)
  hist(
    dat_tr[[i]], ylim = c(0,6000), xlim = c(0, 1000), main = title(c(i,m,v)),
    xlab = ''
  )
}
```
평균과 분산은 큰 차이가 있고 분포가 매우 비대칭적임을 볼 수 있다.
<br>  
<br>  

```{r, echo=FALSE, fig.width=12, fig.height=4}
par(mfrow = c(1,3))
for (i in c('casual', 'registered', 'count')) {
  plot(
    dat_tr$datetime, dat_tr[[i]], xlab = 'datetime', ylab = '', main = i
  )
}
```
시간의 흐름에 따른 특별한 패턴 확인.
<br>  
<br>  

```{r, echo=FALSE, fig.width=4.5, fig.height=3.5, message=FALSE, warning=FALSE}
par(mfrow = c(1,1), mar = c(4,4,1.5,1))
plot(dat_tr$hour, dat_tr$count, 'n', xlab = 'hour', ylab = 'count')
f <- function(d) {
  lines(d$hour, d$count, col=alpha(1, 0.3))
  invisible(NULL)
}
dat_sub <- dat_tr[, c('hour', 'count', 'date')]
dat_list <- split(dat_sub, dat_sub$date)
tmp <- lapply(dat_list, f); rm(tmp)
```
<br>  
일별 특별한 패턴 존재.

<br>  
```{r, echo=FALSE, fig.width=7, fig.height=3.5, message=FALSE, warning=FALSE}
day_profile_plot(dat_tr, 'weekend', 'count', c(1,2))
```
<br>  
주중/주말 범주로 뚜렷하게 구분되는 패턴.
<br>  
<br>  

## count? casual? registered?
count = casual + registered
```{r, echo=FALSE, fig.width=7, fig.height=3.5, message=FALSE, warning=FALSE}
day_profile_plot(dat_tr, 'weekend', 'registered')
day_profile_plot(dat_tr, 'weekend', 'casual')
```
<br>  
casual과 registered의 패턴에 차이 존재함. 출퇴근 시간의 급증은 registered에만 존재.
<br>  
<br>  

## 포아송 모형
```{r}
model <- count ~ weekend + weather + temp + humidity + windspeed
poi_fit <- glm(formula = model, data = dat_tr, family = poisson)
summary(poi_fit)
```
```{r, fig.width=3, fig.height=3, echo=FALSE}
par(mfrow = c(1,1), mar = c(4,4,1.5,1))
plot(dat_tr$count, poi_fit$fitted, xlab = 'count', ylab = 'fitted')
```
<br>  
시간 패턴 반영 X, 성능 나쁨.
<br>  
```{r, fig.width=5.5, fig.height=3.5, echo=FALSE}
# observed vs expected
par(mfrow = c(1,1), mar = c(4,4,1.5,1))
obs_counts <- table(dat_tr$count)[1:100]
exp_probs <- sapply(1:100, function(x) dpois(x, poi_fit$fitted.values))
exp_counts <- round(apply(exp_probs, 2, sum))
plot(
  1:100, obs_counts, pch = 19, col = 'red', xlab = 'count', 
  ylim=c(0, max(obs_counts)), ylab = 'freq'
)
lines(1:100, obs_counts, col = 'red')
points(1:100, exp_counts, pch = 19, col = 'blue')
lines(1:100, exp_counts, col = 'blue')
legend('topright', c('obs', 'exp'), pch=19, col=c('red', 'blue'))
```
<br>  
가정된 모형과 실제 데이터에 큰 차이를 보임.
<br>  
<br>  
```{r}
# dispersion statistic
pchi2 <- sum(residuals(poi_fit, type = 'pearson')^2)
disp <- pchi2/poi_fit$df.residual
disp
```
1을 넘는 dispersion statistic -> overdispersion.
<br>  
<br>  

## GAM 모형 선택 과정 (registered, 주말)
```{r, fig.height=3.5, fig.width=3.5}
# hour --------------------------------------------------------------------
y <- 'registered' # 'casual', 'registered'
dat_sub <- dat_tr[weekend == 'yes', ] # 'yes', 'no'
dat_sub[, sd := sd(count), by = 'hour']
model <- as.formula(paste(y, ' ~ 1'))
hour_fit <- gam(
  formula = update(model, . ~ s(hour, bs = 'cr', k=14)),
  family = quasipoisson(),
  weights = 1/sd,
  data = dat_sub
)
summary(hour_fit)
par(mfrow = c(1,1), mar = c(4,4,1.5,1))
plot(
  dat_sub$hour[order(dat_sub$hour)], 
  hour_fit$fitted.values[order(dat_sub$hour)],
  ylab = 'fitted registered', xlab = 'hour',
  type = 'l'
)
```
```{r, echo=FALSE}
# 1. model
dat_sub$y_dh <- dat_sub[[y]] - hour_fit$fitted.values
thi_fit <- gam(
  formula = y_dh ~ s(temp, humidity, k=15), # + s(temp, windspeed, k=10),
  data = dat_sub
)
summary(thi_fit)

# 2. surface
vis.gam(thi_fit, c('temp', 'humidity'))
```
<br>  
<br>  

## 모형과 해석
#### 1) 잔차 진단과 가중치
```{r, fig.height=3.5, fig.width=7}
model <- as.formula(paste(y, ' ~ 1'))
model <- update(
  model, . ~ s(hour, k=14) + 
    s(temp, humidity, k=10) +
    s(temp, windspeed, k=12) + 
    season2 + weather2
)
noweighted <- gam(
  formula = model,
  family = quasipoisson(),
  data = dat_sub
)
weighted <- gam(
  formula = model,
  family = quasipoisson(),
  weights = 1/sd,
  data = dat_sub
)

par(mfrow = c(1,2))
plot(
  noweighted$linear.predictors, resid(noweighted), 
  xlab = 'linear predictors', ylab = 'residual'
)
plot(
  weighted$linear.predictors, resid(weighted),
  xlab = 'linear predictors', ylab = 'residual'
)
```
<br>  
<br>  

```{r, fig.height=6, fig.width=6}
regit_end <- readRDS('/home/sukhyun/project/bike_sharing_demand/model/regit_end.rds')
par(mfrow=c(2,2))
gam.check(regit_end)
```
<br>  
  
#### 2) 모형 해석
```{r}
plot(regit_end, pages = 1, all.terms = T)
```
<br>  
<br>  

```{r}
gam.vis(regit_end, c('temp', 'humidity'), type = 'response')
```
<br>  
<br>    

```{r}
gam.vis(regit_end, c('temp', 'windspeed'), type = 'response')
```
<br>  
<br>  

#### 3) 예측값 시각화
```{r, echo=FALSE, fig.width=7, fig.height=3.5, message=FALSE, warning=FALSE}
regit_day <- readRDS('/home/sukhyun/project/bike_sharing_demand/model/regit_day.rds')
casual <- readRDS('/home/sukhyun/project/bike_sharing_demand/model/casual.rds')

pred_regit_end <- predict(regit_end, dat_te[weekend=='yes', ])
pred_regit_day <- predict(regit_day, dat_te[weekend=='no', ])
pred_casual <- predict(casual, dat_te)

pred_regit <- rep(NA, nrow(dat_te))
pred_regit[dat_te$weekend == 'yes'] <- pred_regit_end
pred_regit[dat_te$weekend == 'no'] <- pred_regit_day

dat_te$registered <- exp(pred_regit)
dat_te$casual <- exp(pred_casual)
dat_te$count <- exp(pred_regit) + exp(pred_casual)

day_profile_plot(dat_te, 'weekend', 'registered', c(1,2))
```
```{r, echo=FALSE, fig.width=7, fig.height=3.5, message=FALSE, warning=FALSE}
day_profile_plot(dat_te, 'weekend', 'casual', c(1,2))
```
```{r, echo=FALSE, fig.width=7, fig.height=3.5, message=FALSE, warning=FALSE}
day_profile_plot(dat_te, 'weekend', 'count', c(1,2))
```
<br>  
<br>  
<br>  

### references

Dobson, Annette J., and Adrian G. Barnett. An introduction to generalized linear models. CRC press, 2018.

Hilbe, Joseph M. Modeling count data. Cambridge University Press, 2014.

Wood, Simon N. Generalized additive models: an introduction with R. CRC press, 2017.

Friedman, Jerome, Trevor Hastie, and Robert Tibshirani. The elements of statistical learning. Vol. 1. No. 10. New York: Springer series in statistics, 2001.

overdispersion에 관한 글 : [link1](https://stats.stackexchange.com/questions/62006/definition-of-dispersion-parameter-for-quasipoisson-family), [link2](https://stats.stackexchange.com/questions/314948/quasi-likelihood-quasi-poisson)